【裁判字號】    99,訴,1611
【裁判日期】    991227
【裁判案由】    商業會計法等
【裁判全文】
臺灣臺北地方法院刑事判決              99年度訴字第1611號
公  訴  人  臺灣臺北地方法院檢察署檢察官
被      告  賴志勇
上列被告因違反商業會計法等案件，經檢察官提起公訴（99年度
偵緝字第1817號），被告於本院準備程序中就被訴事實為有罪之
陳述，經告知簡式審判程序之旨，並聽取公訴人及被告之意見後
，本院合議庭認為適宜由受命法官獨任進行簡式審判程序而裁定
改由受命法官獨任進行簡式審判程序審理，判決如下：
    主  文
賴志勇商業負責人，以明知為不實之事項，而填製會計憑證，處
有期徒刑貳月，如易科罰金，以銀元佰元即新臺幣玖佰元折算
壹日，減為有期徒刑壹月，如易科罰金，以銀元佰元即新臺幣
玖佰元折算壹日。緩刑貳年，並應於本判決確定後壹年內，向公
庫支付新臺幣壹萬元。
    事  實
一、賴志勇係設址於臺北市中山區○○○路70號11樓之1 瑞樺國
    際有限公司（於民國93年12月17日解散登記，下稱瑞樺公司
    ）之負責人，為商業會計法之商業負責人，其明知瑞樺公司
    於93年5 月間，並無實際銷貨予巨晴企業股份有限公司（下
    稱巨晴公司），竟基於填製不實會計憑證及幫助他人逃漏營
    業稅捐之犯意，虛偽填製銷售金額為新臺幣（下同）4 萬5,
    532 元之不實統一發票1 紙，交付予巨晴公司，由巨晴公司
    之負責人持上開不實之統一發票充作進項憑證，向稅務機關
    申報扣抵營業稅額，以此方式幫助巨晴公司逃漏營業稅額達
    2,277 元，足以生損害於稅捐稽徵機關課稅之公平及正確性
    。
二、案經財政部臺北市國稅局移送臺灣臺北地方法院檢察署檢察
    官偵查起訴。
    理  由
一、上揭犯罪事實，業據被告賴志勇於本院審理時坦承不諱，且
    有瑞樺公司設立登記表、變更登記表影本、瑞樺公司之發票
    購票證申請書及領用發票商號查詢表、財政部臺北市國稅局
    審查三科查緝案件稽查報告書等在卷可稽，足認被告前開自
    白與事實相符，應堪採信。本案事證明確，被告犯行堪予認
    定，應依法論科。
二、論罪科刑理由:
  (一)被告行為後，刑法業於94年2 月2 日修正公布，95年7 月1
    日起施行。按行為後法律有變更者，適用行為時之法律，但
    行為後之法律有利於行為人者，適用最有利於行為人之法律
    ，修正後刑法第2 條第1 項定有明文。此條規定係規範行為
    後法律變更所生新舊法律比較適用之準據法，本身尚無新舊
    法比較之問題，於新法施行後，應一律適用新法第2 條第1
    項之規定，為「從舊從輕」之比較。而本次法律變更，比較
    時應就罪刑有關之共犯、未遂犯、想像競合犯、牽連犯、連
    續犯、結合犯，以及累犯加重、自首減輕暨其他法定加減原
    因（如身分加減）與加減例等一切情形，綜其全部罪刑之結
    果而為比較（最高法院95年度第8 次刑事庭會議決議參照）
    。經查：依修正後刑法第33條第5 款之規定，罰金最低額為
    新臺幣1000元，惟依被告行為時之刑法第33條第5 款規定，
    罰金之最低額僅新臺幣3 元。比較修正前後之刑罰法律，適
    用修正後之規定，對被告顯未有利，自應適用修正前刑法之
    相關規定。又刑法第55條關於想像競合犯規定，現行刑法第
    55條增列但書「不得科以較輕罪名所定最輕本刑以下之刑」
    ，係科刑之限制，為法理之明文化，非屬法律之變更，故無
    刑法第2 條第1 項規定之適用，自無新舊法比較及綜合比較
    之問題，應逕適用現行刑法第55條規定，附此敘明。
  (二)被告行為後，商業會計法於95年5 月24日修正公布，於同年
    月26日施行，其中第71條第1 款關於使財務報表發生不實結
    果罪之處罰規定，法定刑由「5 年以下有期徒刑、拘役或科
    或併科新臺幣15萬元以下罰金」，修正為「5 年以下有期徒
    刑、拘役或科或併科新臺幣60萬元以下罰金」，比較修正前
    後商業會計法第71條第1 款之規定，修正後之商業會計法第
    71條第1 款規定未較有利於被告，應適用較有利於被告之修
    正前商業會計法第71條第1 款。
  (三)按統一發票及營業稅申報書之填製，固屬被告之附隨業務，
    是該統一發票及營業稅申報書，本質上亦係刑法第215 條之
    文書，惟統一發票既屬會計憑證，而商業會計法第71條第1
    款之不實填載會計憑證罪，原即含有業務上登載不實之本質
    ，與刑法第215 條業務上文書登載不實罪均規範處罰同一之
    登載不實行為，屬法規競合，且前者為後者之特別規定，依
    特別法優於普通法原則，應優先適用商業會計法第71條第1
    款規定論處（最高法院92年度臺上字第6171號、第725 號判
    決意旨及94年度臺非字第98號判決意旨併可參照）。核被告
    所為，係犯修正前商業會計法第71條第1 款之商業負責人填
    製不實會計憑證及稅捐稽徵法第43條第1 項之幫助納稅義務
    人逃漏稅捐罪。又被告所犯稅捐稽徵法第43條第1 項幫助他
    人逃漏稅捐罪，既以開具不實統一發票後再交付他人為方式
    ，而開具不實統一發票之前階段部分即係成立明知不實填製
    會計憑證罪，則幫助他人逃漏稅捐罪與明知不實填製會計憑
    證罪2 罪間即有部分行為重合，此重合部分屬1 行為觸犯數
    罪名之想像競合犯，應依刑法第55條規定從一重之商業會計
    法第71條第1 款明知不實填製會計憑證罪處斷。爰審酌被告
    填製不實會計憑證，以幫助納稅義務人逃漏稅捐，紊亂稅捐
    稽徵機關對於稅額查核之正確性及國家稅收，所為實不足取
    ，惟被告犯後坦承犯行，態度尚稱良好等一切情狀，量處如
    主文所示之刑。被告行為後，刑法第41條易科罰金之折算標
    準，由原配合依罰金罰鍰提高標準條例第2 條規定（現已刪
    除）提高之銀元1 百元至3 百元（即新臺幣3 百元至9 百元
    ），修正為新臺幣1 千元、2 千元、3 千元，經比較新、舊
    法結果，修正後之規定並非較有利於被告，依刑法第2 條第
    1 項前段規定，應適用修正前之規定，爰依修正前刑法第41
    條第1 項前段之規定，諭知易科罰金之折算標準。
  (四)另按中華民國九十六年罪犯減刑條例已於96年7 月16日施行
    ，其第5 條規定：「本條例施行前，經通緝而未於中華民國
    96年12月31日以前自動歸案接受偵查、審判或執行者，不得
    依本條例減刑。」係指96年7 月16日上開條例施行前經通緝
    ，而未於同年12月31日前自動歸案者，不得依該條例減刑；
    如係該條例施行後始行通緝者，不論是否自動歸案，均無上
    開不得減刑規定之適用（最高法院96年度臺非字第332 號判
    決意旨參照）。查本件被告係於上開條例施行後即99年9 月
    10日，始經臺灣臺北地方法院檢察署發佈通緝，並於99年9
    月11日緝獲歸案，有警詢筆錄、撤銷通緝書（稿）可考（見
    99年度偵緝字第1817號卷第6 至8 、26頁），揆諸前開判決
    意旨，本件被告犯罪之時間既係在96年4 月24日以前，即得
    依該條例第2 條第1 項第3 款、第7 條規定，減其宣告刑2
    分之1 ，故減刑如主文所示，並依同條例第9 條之規定，諭
    知易科罰金之折算標準。
  (五)末查，被告前未曾因故意犯罪受有期徒刑以上刑之宣告等情
    ，有臺灣高等法院被告前案紀錄表附卷足稽，足認其素行良
    好。本院審酌被告除本件犯行外，並無其他相類似之行為，
    本件諒係一時失慮，致罹刑章，且其犯後坦承犯行，尚知所
    悔悟，經此教訓，應已知警惕，而無再犯之虞，認被告所宣
    告之刑以暫不執行為適當，爰依刑法第74條第1 項第1 款之
    規定（犯罪在新法施行前，新法施行後，緩刑之宣告，應適
    用新法第74條之規定。最高法院95年第8 次刑事庭會議決議
    參照），宣告緩刑2 年，且為確實督促被告保持善良品行及
    正確法律觀念，並依同法第74條第2 項第4 款之規定，併諭
    知被告應依主文所示之方式，向公庫支付新臺幣1 萬元（此
    部分依刑法第74條第4 項規定得為民事強制執行名義，又依
    同法第75條之1 第1 項第4 款規定，受緩刑之宣告而違反上
    開本院所定負擔情節重大，足認原宣告之緩刑難收其預期效
    果，而有執行刑罰之必要者，得撤銷其宣告），以啟自新。
三、至公訴意旨另以被告於擔任瑞樺公司負責人期間，填製不實
    統一發票1 張給智聲實業有限公司（下稱智聲公司），並經
    智聲公司申報扣抵營業稅額（發票金額為134 萬5,714 元）
    ，因認被告上開部分均亦涉有稅捐稽徵法第43條第1 項幫助
    納稅義務人以不正當方法逃漏稅捐罪嫌等語。惟按營業稅之
    課徵係以營業行為或營業事實之存在為其前提，虛設行號實
    際上並無進貨或銷貨之事實，而無進項支出及銷項出貨，即
    無營業行為，自不能課徵營業稅，當然亦無逃漏稅捐可言。
    經查，智聲公司業經稅捐機關認定係屬虛設行號，此有財政
    部臺北市國稅局審查三科查緝案件稽查報告書在卷可稽，被
    告上開部分所為，顯無涉犯稅捐稽徵法第43條第1 項之犯行
    甚明，惟因此部分與上開被告有罪部分有連續犯之裁判上之
    一罪關係，爰不另為無罪之諭知。
據上論斷，應依刑事訴訟法第273 條之1 第1 項、第299 條第1
項前段，修正前商業會計法第71條第1 款，稅捐稽徵法第43條第
1 項，刑法第2 條第1 項前段、第11條前段、第55條，修正前刑
法第41條第1 項前段，廢止前罰金罰鍰提高標準條例第2 條，現
行法規所定貨幣單位折算新臺幣條例第2 條，中華民國九十六年
罪犯減刑條例第2 條第1 項第3 款、第7 條、第9 條，判決如主
文。
本案經檢察官曹哲寧到庭執行職務。
中    華    民    國    99    年    12    月    27    日
                  刑事第十九庭  法  官  高若珊
上正本證明與原本無異。
如不服本判決應於收受送達後10日內向本院提出上訴書狀，並應
敘述具體理由；其未敘述上訴理由者，應於上訴期間屆滿後20日
內向本院補提理由書（均須按他造當事人之人數附繕本）「切勿
逕送上級法院」。
                                書記官  游曉婷
中    華    民    國    99    年    12    月    27    日
附錄本案論罪科刑法條全文
95年5月24日修正公布前商業會計法第71條
商業負責人、主辦及經辦會計人員或依法受託代他人處理會計事
務之人員有左列情事之一者，處5 年以下有期徒刑、拘役或科或
併科新臺幣15萬元以下罰金：
一、以明知為不實之事項，而填製會計憑證或記入帳冊者。
二、故意使應保存之會計憑證、帳簿報表滅失毀損者。
三、意圖不法之利益而偽造、變造會計憑證、帳簿報表內容或撕
毀其頁數者。
四、故意遺漏會計事項不為記錄，致使財務報表發生不實之結果
者。
五、其他利用不正當方法，致使會計事項或財務報表發生不實之
結果者。
稅捐稽徵法第43條
教唆或幫助犯第41條或第42條之罪者，處3 年以下有期徒刑、拘
役或科新臺幣6 萬元以下罰金。
稅務人員、執行業務之律師、會計師或其他合法代理人犯前項之
罪者，加重其刑至二分之一。
稅務稽徵人員違反第33條規定者，除觸犯刑法者移送法辦外，處
1 萬元以上5 萬元以下罰鍰。

司法院資訊處製作；財團法人民間司法改革基金會備份。
